ACORDAO-COMPLETO-2456862

ACÓRDÃO 3045/2021 ATA 5/2021 - SEGUNDA CÂMARA

VISTOS, relatados e discutidos estes autos de aposentadorias deferidas pela Fundação Universidade Federal de Mato Grosso do Sul em favor de Nasare Aparecida de Carvalho, Nilza dos Santos Miranda, Raimunda Madalena Araújo Maeda, Ronal Chaves Mercado e Rita Iria Leite da Silva;
ACORDAM os Ministros do Tribunal de Contas da União, reunidos em Sessão da 2ª Câmara, nos termos do art. 71, III e IX, da Constituição de 1988, dos arts. 1º, V, 39, II, e 45 da Lei nº 8.443, de 1992, e dos arts. 260, § 1º, e 262, § 2º, do RITCU, ante as razões expostas pelo Relator, em: 
9.1. assinalar a legalidade dos atos iniciais de aposentadoria em favor de Nasare Aparecida de Carvalho (10496807-04-2015-000078-5) , Nilza dos Santos Miranda (10496807-04-2015-000068-8) , Raimunda Madalena Araújo Maeda (10496807-04-2015-000080-7) e Ronal Chaves Mercado (10496807-04-2015-000069-6) , concedendo-lhes o respectivo registro; 
9.2. reconhecer o registro tácito para o ato inicial de aposentadoria em favor de Rita Iria Leite da Silva (10496807-04-2015-000050-5) em sintonia, aí, com a Tese n.º 445 fixada em repercussão geral pelo STF no bojo do Recurso Extraordinário 636.553/RS e, ainda, com a subsequente jurisprudência inaugurada pelo TCU a partir do Acórdão 122/2021-TCU-Plenário;
9.3. dispensar o ressarcimento das quantias percebidas indevidamente, mas de boa-fé, em consonância com a Súmula nº 106 do TCU;
9.4. determinar, nos termos do art. 260 do RITCU, que, doravante, a Fundação Universidade Federal de Mato Grosso do Sul adote as providências cabíveis com vistas à contínua e futura absorção do valor para a aludida parcela como "82375 VENC.BAS.COMP.ART.15 L11091/05" nos proventos de Rita Iria Leite da Silva (10496807-04-2015-000050-5) , a partir dos supervenientes acréscimos nos padrões de vencimento da interessada, ante a necessária absorção dessa vantagem em sintonia com o art. 15, §§ 2º e 3º, da Lei n.º 11.091, de 2005;
9.5. determinar que, no prazo de 15 (quinze) dias contados da notificação desta deliberação, a Fundação Universidade Federal de Mato Grosso do Sul dê ciência desta deliberação aos interessados indicados nos itens 9.1 e 9.2 deste Acórdão; 
9.6. enviar cópia do presente Acórdão à Fundação Universidade Federal de Mato Grosso do Sul, informando que, como fundamentação, o Relatório e a Proposta de Deliberação estariam disponíveis no Portal do TCU em www.tcu.gov.br/acordaos; e
9.7. arquivar o presente processo.

Trata-se de aposentadorias deferidas pela Fundação Universidade Federal de Mato Grosso do Sul em favor de Nasare Aparecida de Carvalho, Nilza dos Santos Miranda, Raimunda Madalena Araújo Maeda, Ronal Chaves Mercado e Rita Iria Leite da Silva.

Segunda Câmara

Fundação Universidade Federal de Mato Grosso do Sul (FUFMS).

3. Interessados: Nasare Aparecida de Carvalho Nogueira (CPF XXX.718.401-XX); Nilza dos Santos Miranda (CPF XXX.067.921-XX); Raimunda Madalena Araujo Maeda (CPF XXX.638.011-XX); Rita Iria Leite da Silva (CPF XXX.787.381-XX); Ronal Chaves Mercado (CPF XXX.609.471-XX).

13.1. Ministros presentes: Bruno Dantas (Presidente), Aroldo Cedraz e Raimundo Carreiro.
13.2. Ministro-Substituto convocado: Marcos Bemquerer Costa.
13.3. Ministro-Substituto presente: André Luís de Carvalho (Relator).

ANDRÉ DE CARVALHO

Trata-se de aposentadorias deferidas pela Fundação Universidade Federal de Mato Grosso do Sul em favor de Nasare Aparecida de Carvalho, Nilza dos Santos Miranda, Raimunda Madalena Araújo Maeda, Ronal Chaves Mercado e Rita Iria Leite da Silva.
2.	Após a análise final do feito, a Auditora Federal Beatriz Furtado Pereira lançou o seu parecer à Peça 14, com a anuência, por delegação de competência, do diretor da Sefip (Peça 15) , nos seguintes termos:
	" (...) EXAME TÉCNICO
	a) ato de concessão inicial de Nasare Aparecida de Carvalho Nogueira
3.	A servidora Nasare Aparecida de Carvalho Nogueira aposentou-se em 15/7/2015, com proventos integrais, com base no artigo 3º da Emenda Constitucional 47/2005, atendendo aos requisitos exigidos pelo fundamento legal. 
4.	Em consulta ao sistema Siape, verifica-se que a inativa ingressou no serviço público em 3/12/1979 (peça 2, p. 1) , estando, portanto, regular o pagamento dos anuênios no percentual de 19%. 
5.	Não se vislumbrou irregularidade no ato de aposentadoria e nem no contracheque da inativa. Diante do exposto, o ato de concessão inicial de aposentadoria da Sra. Nasare Aparecida de Carvalho Nogueira pode ser apreciado pela legalidade. 
	b) ato de Nilza dos Santos Miranda
6.	A servidora Nilza dos Santos Miranda aposentou-se em 10/7/2015, com proventos integrais, com base no artigo 3º da Emenda Constitucional 47/2005, atendendo aos requisitos exigidos pelo fundamento legal. 
7.	Em consulta ao sistema Siape, verifica-se que a inativa ingressou no serviço público em 1/3/1977 (peça 2, p. 1) , estando, portanto, regular o pagamento dos anuênios no percentual de 22%. 
8.	Não se vislumbrou irregularidade no ato de aposentadoria e nem no contracheque da inativa. Diante do exposto, o ato de concessão inicial de aposentadoria da Sra. Nilza dos Santos Miranda pode ser apreciado pela legalidade. 
	c) ato de Raimunda Madalena Araújo Maeda
9.	A servidora Raimunda Madalena Araújo Maeda aposentou-se em 3/8/2015, com proventos integrais, com base no artigo 3º da Emenda Constitucional 47/2005, atendendo aos requisitos exigidos pelo fundamento legal. 
10.	Não se vislumbrou irregularidade no ato de aposentadoria e nem no contracheque da inativa (peça 2, p. 1-2) . Diante do exposto, o ato de concessão inicial de aposentadoria da Sra. Raimunda Araújo Maeda pode ser apreciado pela legalidade. 
	d) ato de Ronal Chaves Mercado
11.	O servidor Ronal Chaves Mercado aposentou-se por invalidez, em 2/7/2015, com proventos integrais, com base na Emenda Constitucional 70/2012. 
12.	Em consulta ao sistema Siape, verifica-se que o inativo ingressou no serviço público em 16/6/1980 (peça 2, p. 2) , estando, portanto, regular o pagamento dos anuênios no percentual de 18%. 
13.	Não se vislumbrou irregularidade no ato de aposentadoria e nem no contracheque do interessado. Diante do exposto, o ato de concessão inicial de aposentadoria do Sr. Ronal Chaves Mercado pode ser apreciado pela legalidade. 
	e) ato de Rita Iria Leite da Silva 
14.	A servidora Rita Iria Leite da Silva aposentou-se em 14/5/2015, com proventos integrais, com base no artigo 3º da Emenda Constitucional 47/2005, atendendo aos requisitos exigidos pelo fundamento legal. 
15.	Em consulta ao sistema Siape, verifica-se que a inativa ingressou no serviço público em 22/9/1986 (peça 2, p. 2) , estando, portanto, regular o pagamento dos anuênios no percentual de 12%. 
16.	A servidora aposentou-se recebendo o pagamento da rubrica "82375 VENC.BAS.COMP.ART.15 L11091/05", no valor de R$ 17,17, sem a absorção correta, nos termos dos parágrafos 2º e 3º do art. 15 da Lei 11.091/2005.
17.	A parcela "VENC. BAS. COMP. ART. 15 L. 11.091/05" refere-se à parcela complementar da remuneração prevista no art. 15 da Lei 11.091/2005, que dispôs sobre o Plano de Carreira dos Cargos Técnico-Administrativos em Educação, no âmbito das Instituições Federais de Ensino. O dispositivo é transcrito parcialmente a seguir:
Art. 15. O enquadramento previsto nesta Lei será efetuado de acordo com a Tabela de Correlação, constante do Anexo VII desta Lei.
§ 1o. O enquadramento do servidor na Matriz Hierárquica será efetuado no prazo máximo de 90 (noventa) dias após a publicação desta Lei, observando-se: 
 (...)	
§ 2o. Na hipótese de o enquadramento de que trata o § 1o deste artigo resultar em vencimento básico de valor menor ao somatório do vencimento básico, da Gratificação Temporária - GT e da Gratificação Específica de Apoio Técnico-Administrativo e Técnico-Marítimo às Instituições Federais de Ensino - GEAT, considerados no mês de dezembro de 2004, proceder-se-á ao pagamento da diferença como parcela complementar, de caráter temporário.
 (...) 
§ 3o. A parcela complementar a que se refere o § 2o deste artigo será considerada para todos os efeitos como parte integrante do novo vencimento básico, e será absorvida por ocasião da reorganização ou reestruturação da carreira ou tabela remuneratória, inclusive para fins de aplicação da tabela constante do Anexo I-B desta Lei.   
 (...) .
18.	A parcela complementar, portanto, deveria ser absorvida pelos reajustes posteriores. Contudo, os artigos 13 da Lei 11.784/2008 e 43 da Lei 12.772/2012 vedaram essa absorção pelos aumentos promovidos por essas leis (escalonados entre maio de 2008 e julho de 2010 e entre março de 2013 e março de 2015) :
Art. 13.  A parcela complementar de que tratam os §§ 2o e 3o do art. 15 da Lei nº 11.091, de 12 de janeiro de 2005, não será absorvida por força dos aumentos remuneratórios decorrentes das alterações realizadas na Lei no 11.091, de 12 de janeiro de 2005, em virtude das alterações impostas pelos arts. 12 e 15 desta Lei (Lei 11.784/2008) .
Art. 43.  A parcela complementar de que tratam os §§ 2o e 3o do art. 15 da Lei no 11.091, de 2005, não será absorvida por força dos aumentos remuneratórios com efeitos financeiros no período de 2013 a 2015 (Lei 11.772/2012) .
19. 	Cabe considerar que a tabela atualmente vigente foi aprovada pela Lei 12.772/2012. Isso considerado, a vedação de absorção pelos reajustes trazidos pelas Leis 11.784/2008 e 12.772/2012 implica, necessariamente, o seguinte: da sua criação até hoje, a possibilidade de absorção da parcela complementar foi quando da aplicação da tabela do Anexo I-B da Lei 11.091/2005.
20. 	Assim, para verificar a regularidade do pagamento dessa parcela complementar, cabe verificar:
a) se a criação da parcela complementar, incluída na ficha financeira de maio de 2005, observou a fórmula de cálculo estabelecida no art. 15, § 2º, da Lei 11.091/2005 (parcela complementar = provento básico de maio de 2005 - provento básico de dezembro de 2004 - GT - GEAT) ;
b) se foi correta a absorção quando da aplicação da tabela do Anexo I-B da Lei 11.091/2005, na forma do art. 15, § 3º, da Lei 11.091/2005.
21. 	No caso da ex-servidora Rita Iria Leite da Silva, o quadro a seguir permite maior clareza nessa verificação:
	Mês/ano
	Provento básico (R$) 
	GT (R$
	GEAT (R$) 
	Parcela Complementar (R$) 
	Soma (R$) 

	12/2004 
	1.053,66
	158,05
	180,00
		1.391,71

	05/2005
	1.230,93
	-
	-
	160,79
	1.391,72

	01/2006
	1.374,55
	-
	-
	17,17
	1.391,72

	12/2007
	1.424,03
	-
	-
	17,17 
	1.441,20

	04/2008
	1.424,03
	-
	-
	17,17
	1.441,20

22. 	De acordo com o § 2º do art.15 da Lei 11.091/2005, o valor inicial da rubrica "82375 VENC.BAS.COMP.ART.15 L11091/05" deve ser igual ao somatório do vencimento básico, da Gratificação Temporária - GT e da Gratificação Específica de Apoio Técnico-Administrativo e Técnico-Marítimo às Instituições Federais de Ensino - GEAT, considerados no mês de dezembro de 2004, subtraindo-se desse resultado o vencimento básico no momento do enquadramento previsto pela mesma lei.
23. 	Dados extraídos do Siape indicam que em dezembro de 2004 (peça 3) seu provento básico, acrescido da GT e da GEAT, era de R$ 1.391,71.
24. 	Em maio de 2005 (mês da implantação dos novos valores fixados pela Lei 11.091/2005 - peça 4) , o vencimento básico do cargo do servidor foi reduzido para R$ 1.230,93, mais a parcela relativa ao vencimento básico complementar da Lei 11.091/2005 (VBC) no valor de R$ 160,79, totalizando R$ 1.391,72, o que demonstra a regularidade do valor inicial da rubrica. 
25. 	Em janeiro de 2006 (peça 5) , o vencimento básico passou a R$ 1.374,55 e a rubrica relativa ao vencimento básico complementar foi reduzida para R$ 17,17, totalizando R$ 1.391,72. 
26. 	Em dezembro de 2007, o vencimento básico da inativa foi alterado para R$ 1.424,03 (peça 6) , entretanto ela continuou recebendo a rubrica Siape "82375 VENC.BAS.COMP.ART.15 L11091/05", no valor inalterado de R$ 17,17, quando deveria ter sido totalmente absorvido. Assim, para permanecer de acordo com o disposto no art. 15 da Lei 11.091/2005, o VBC já deveria ter sido totalmente absorvido, o que não ocorreu.
27. 	Em abril de 2008, com a edição do "regulamento específico" (cf. art. 15, § 4º) , deu-se a efetivação do enquadramento por nível de capacitação, previsto no inciso III do art. 26 da Lei, enquadramento esse que encerrou a implantação gradual do plano de carreira e, por força do art. 15, § 3º, da norma, também deveria ensejar a absorção da parcela complementar. E esse também é o entendimento do Tribunal (Acórdão 2069/2017-TCU-Primeira Câmara, de relatoria do Ministro Benjamin Zymler) .
28. 	O primeiro acréscimo subsequente, já sem impacto sobre a parcela complementar, apenas ocorreu com a edição da Lei 11.784/2008, cujos efeitos financeiros tiveram início em maio/2008.
29. 	Assim, em abril de 2008, o vencimento básico da ex-servidora era de R$ 1.424,03, e ela continuava recebendo a rubrica Siape "82375 VENC.BAS.COMP.ART.15 L11091/05", no valor inalterado de R$ 17,17 (peça 7) . Entretanto, a parcela deveria ter sido totalmente absorvida. 
30.	Desta forma, o ato de aposentadoria da Sra. Rita Iria Leite da Silva está ilegal. Ressalta-se que o ato de aposentadoria da interessada deu entrada no TCU em 22/2/2016, portanto, há menos de cinco anos, não sendo aplicável o procedimento de contraditório e ampla defesa determinado pelo Acórdão 587/2011-TCU-Plenário, Ministro-Relator Valmir Campelo. O prazo de cinco anos se expira em 22/2/2021.
	CONCLUSÃO
31.	Considerando a análise realizada nos atos de concessão inicial de aposentadoria dos inativos Nasare Aparecida de Carvalho Nogueira, Nilza dos Santos Miranda, Raimunda Madalena Araújo Maeda e Ronal Chaves Mercado, esta Unidade Técnica considera que os atos podem ser apreciados pela legalidade.
32.	Considerando a análise realizada no ato de concessão inicial de aposentadoria de Rita Iria Leite da Silva, esta Unidade Técnica considera que o ato deve ser apreciado pela ilegalidade, em razão do pagamento da rubrica "82375 VENC.BAS.COMP.ART.15 L11091/05" no valor de R$ 17,17, que já deveria ter sido totalmente absorvido, contrariando os termos dos parágrafos 2º e 3º do art. 15 da Lei 11.091/2005.
33.	Registre-se que a análise deste processo levou em conta os dispositivos da Resolução TCU 315/2020.
	PROPOSTA DE ENCAMINHAMENTO
34.	Ante o exposto, conforme o preceituado no artigo 71, inciso III, da Constituição Federal de 1.988; c/c os artigos. 1º, inciso V, e 39, inciso II, da Lei nº 8.443/1992, c/c os artigos 1º, inciso VIII, 260, §§ 1º e 2º, do Regimento Interno/TCU, e tomando por base as informações prestadas pelo órgão de controle interno e as verificações feitas pela unidade técnica, na forma prevista no artigo 260, caput, do referido Regimento, propõe-se: 
a) considerar legais e conceder o registro dos atos de concessão inicial de aposentadoria de Nasare Aparecida de Carvalho Nogueira (CPF XXX.718.401-XX) , Nilza dos Santos Miranda (CPF 108.067.921.91) , Raimunda Madalena Araújo Maeda (CPF XXX.638.011-XX) e Ronal Chaves Mercado (CPF XXX.609.471-XX) ;
b) considerar ilegal e negar o registro do ato de concessão inicial de aposentadoria de Rita Iria Leite da Silva (CPF XXX.787.381-XX) ;
c) dispensar o ressarcimento das quantias indevidamente recebidas de boa-fé, nos termos da Súmula TCU n. 106;
d) determinar à Fundação Universidade Federal de Mato Grosso do Sul, com fundamento no inciso I do art. 4º da Resolução TCU 315/2020, que adote medidas para:
d.1) no prazo de quinze dias, fazer cessar os pagamentos decorrentes do ato impugnado por esta Corte de Contas, sob pena de responsabilidade solidária da autoridade administrativa omissa, nos termos dos arts. 262, caput, do RI/TCU, e 8º, caput, da Resolução TCU 206/2007;
	d.2) no prazo de trinta dias, emita novo ato, livre da irregularidade apontada, e o submeta ao TCU pelo Sistema e-Pessoal, nos termos dos arts. 262, § 2º, do Regimento Interno desta Corte e 19, § 3º, da Instrução Normativa TCU 78/2008;
    	d.3) dê ciência, no prazo de 15 (quinze) dias, do inteiro teor desta deliberação à interessada, alertando-a de que o efeito suspensivo proveniente da interposição de eventuais recursos junto ao TCU não a exime da devolução dos valores percebidos indevidamente após a respectiva notificação, caso esses não sejam providos; e
      d.4) encaminhar ao Tribunal, no prazo de 30 (trinta) dias contados da ciência da decisão, documento apto a comprovar que a interessada tomou conhecimento do acórdão"
3.	Enfim, por intermédio do Exmo. Sr. Procurador Júlio Marcelo de Oliveira, o MPTCU anuiu, em cota singela (Peça 17) , à aludida proposta da unidade técnica.
É o Relatório.

não há

Procurador Júlio Marcelo de Oliveira.

APOSENTADORIA. DECURSO DE CINCO ANOS DESDE A ENTRADA DOS ATOS NO TCU. DECISÃO DO STF SOB A TESE N.º 445 DE REPERCUSSÃO GERAL. APLICAÇÃO PELO TCU DO REFERIDO TESE N.º 445 EM REPERCUSSÃO GERAL. LEGALIDADE E REGISTRO TÁCITO DOS ATOS. DETERMINAÇÃO PARA A SUPERVENIENTE REVISÃO DE OFÍCIO. COMUNICAÇÕES.

APOSENTADORIA (APOS)

Secretaria de Fiscalização de Integridade de Atos e Pagamentos de Pessoal e de Benefícios Sociais (Sefip).

Trata-se de aposentadorias deferidas pela Fundação Universidade Federal de Mato Grosso do Sul sob as seguintes condições:
	Peça
	Beneficiários
	Data de Nascimento
	Tipo de Ato e
de Aposentadoria
	Vigência
	Enviado
ao TCU

	8
	Nasare Aparecida de Carvalho Nogueira
	18/5/1957
	Inicial por 
Aposentadoria Voluntária
	15/7/2015
	10/3/2016

	9
	Nilza dos Santos Miranda
	3/6/1948
	Inicial por 
Aposentadoria Voluntária
	10/7/2015
	2/3/2016

	10
	Raimunda Madalena Araújo Maeda
	5/8/1959
	Inicial por 
Aposentadoria Voluntária
	3/8/2015
	   14/3/2016

	11
	Rita Iria Leite da Silva
	11/9/1960
	Inicial por 
Aposentadoria Voluntária
	14/5/2015
	22/2/2016

	12
	Ronal Chaves Mercado
	12/11/1965
	Inicial por Aposentadoria por Invalidez
	2/7/2015
	2/3/2016

2.	De todo modo, no ato de aposentadoria em favor de Rita Iria Leite da Silva (Peça 11) , a Sefip detectou a indevida continuidade do pagamento da parcela como "82375 VENC.BAS.COMP.ART.15 L11091/05" sob o valor de R$ 17,17, a despeito da necessária absorção dessa vantagem em sintonia com o art. 15, §§ 2º e 3º, da Lei n.º 11.091, de 2005. 
3.	Por esse prisma, após a análise final do feito, a unidade técnica pugnou pela legalidade dos atos às Peça 8, 9, 10 e 12, sem prejuízo da ilegalidade do aludido ato de aposentadoria à Peça 11, tendo o MPTCU anuído a essa proposta. 
4.	O TCU pode incorporar o parecer da Sefip a estas razões de decidir, sem prejuízo, todavia, de pugnar pelo adicional registro para o ato acostado à Peça 11 em sintonia, assim, com a jurisprudência inaugurada pelo TCU a partir do Acórdão 122/2021-TCU-Plenário.
5.	Bem se sabe que, ao cuidar dessa rubrica (82375 VENC.BAS.COMP.ART.15 L11091/05) , o pagamento da correspondente vantagem deveria ter sido temporário, pois ela teria sido implantada apenas para evitar o momentâneo decesso remuneratório em face do advento da Lei n.º 11.091, de 2005, de tal sorte que os subjacentes valores deveriam ter sido absorvidos pelos supervenientes acréscimos nos padrões de vencimento.
6.	Eis que o aludido art. 15, §§ 2º e 3º, da Lei n.º 11.091, de 2005, teria determinado a gradual aplicação dos novos padrões de vencimento com vistas à absorção do eventual saldo complementar subsistente para a referida parcela sob a proporção do aumento verificado no novo vencimento básico; tendo a exigência dessa absorção sido, contudo, pontualmente afastada pelo art. 13 da Lei n.º 11.784, de 2008, e pelo art. 43 da Lei n.º 12.772, de 2012, para, com isso, subsistir a suscitada absorção sobre a parcela complementar pela original aplicação da tabela descrita no Anexo I-B da Lei n.º 11.091, de 2005.
7.	Ao analisar, no entanto, as fichas financeiras no Sigepe para dezembro de 2004, maio de 2005, janeiro de 2006, dezembro de 2007 e abril de 2008 (Peças 3, 4, 5, 6 e 7) , a Sefip identificou que, nesse período, os aumentos no vencimento básico da então servidora (Rita Iria Leite da Silva) seriam suficientes para a aludida absorção sobre a totalidade da respectiva parcela complementar, não mais subsistindo, então, a necessidade do pagamento do resíduo desse vencimento complementar, e, dessa forma, o aludido ato de aposentadoria à Peça 11 padeceria de ilegalidade. 
8.	Por sua vez, a Sefip não vislumbrou a eventual ilegalidade nas aposentadorias dos demais inativos, devendo o TCU apreciar os atos às Peças 8, 9, 10 e 12 pela legalidade, diante dos elementos de convicção até aqui obtidos neste processo.
9.	Ocorre, contudo, que, em sintonia com a Tese n.º 445 fixada em repercussão geral pelo STF no bojo do Recurso Extraordinário 636.553/RS e, ainda, com a subsequente jurisprudência inaugurada pelo TCU a partir do Acórdão 122/2021 prolatado pelo Plenário sob a relatoria do Ministro Walton Alencar Rodrigues, o TCU deve admitir, no presente momento, o registro para o aludido ato de aposentadoria em favor de Rita Iria Leite da Silva, ante a entrada desse ato no TCU há mais de cinco anos: em 22/2/2016.
10.	No bojo, aliás, do Recurso Extraordinário 636.553/RS em repercussão geral, a referida Tese n.º 445 teria sido fixada pelo STF nos seguintes termos:
"Em atenção aos princípios da segurança jurídica e da confiança legítima, os Tribunais de Contas estão sujeitos ao prazo de 5 anos para o julgamento da legalidade do ato de concessão inicial de aposentadoria, reforma ou pensão, a contar da chegada do processo à respectiva Corte de Contas."  
11.	Ao promover, todavia, o subsequente julgamento dos embargos de declaração sob a relatoria do Ministro Gilmar Mendes, o STF passou a admitir a superveniente revisão desse ato tacitamente registrado em face dos eventuais vícios materiais subjacentes e, para tanto, teria sido fixado o seguinte esclarecimento adicional: " (...) passado esse prazo [de cinco anos, contado de forma ininterrupta, a partir da chegada do processo à corte de contas] sem finalização do processo, o ato restará automaticamente estabilizado. Abre-se, a partir daí, a possibilidade de sua revisão, nos termos do art. 54 da Lei 9.873/1999"; devendo essa referência legal ser aí entendida, entretanto, como "Lei 9.784/1999", e não como "Lei 9.873/1999", diante da necessária referência ao prazo decadencial quinquenal.
12.	Bem se vê, então, que, a partir desse registro tácito do aludido ato de aposentadoria, o TCU poderia promover a revisão, de ofício, sobre os vícios materiais subjacentes em plena consonância, assim, com o art. 260, § 2º, do RITCU, ao estabelecer a seguinte premissa:
"Art. 260 - § 2º O acórdão que considerar legal o ato e determinar o seu registro não faz coisa julgada administrativa e poderá ser revisto de ofício pelo Tribunal, com a oitiva do Ministério Público e do beneficiário do ato, dentro do prazo de cinco anos da apreciação, se verificado que o ato viola a ordem jurídica, ou a qualquer tempo, no caso de comprovada má-fé."  
13.	A excepcionalidade, porém, do presente ato de aposentadoria em favor de Rita Iria Leite da Silva (Peça 11) pode resultar na dispensa da suscitada revisão, de ofício, pelo TCU, não só porque o subjacente pagamento corresponderia ao irrisório valor de R$ 17,17 na aludida parcela como "82375 VENC.BAS.COMP.ART.15 L11091/05", mas também porque, a despeito do atual registro tácito do ato, o TCU pode determinar a adoção das providências cabíveis para a futura absorção da aludida parcela pelos supervenientes acréscimos nos padrões de vencimento da interessada. 
14.	De toda sorte, ante a eventual ausência de possíveis falhas materiais, o TCU pode assinalar a legalidade dos demais atos de aposentadoria em favor de Nasare Aparecida de Carvalho, Nilza dos Santos Miranda, Raimunda Madalena Araújo Maeda e Ronal Chaves Mercado.
15.	Diante, portanto, dos elementos de convicção até aqui obtidos neste processo, o TCU pode assinalar a legalidade dos atos de aposentadoria em favor de Nasare Aparecida de Carvalho, Nilza dos Santos Miranda, Raimunda Madalena Araújo Maeda e Ronal Chaves Mercado, sem prejuízo de reconhecer o registro tácito para o ato de aposentadoria em favor de Rita Iria Leite da Silva, promovendo, no entanto, o envio de determinação para a efetiva adoção das providências cabíveis com vistas à futura absorção da aludida parcela como "82375 VENC.BAS.COMP.ART.15 L11091/05" a partir dos supervenientes acréscimos nos padrões de vencimento da interessada.
Ante o exposto, pugno pela prolação do Acórdão ora submetido a este Colegiado.
TCU, Sala das Sessões, em 2 de março de 2021.
Ministro-Substituto ANDRÉ LUÍS DE CARVALHO 
Relator